ACORDAO-COMPLETO-2517528

ACÓRDÃO 1148/2022 ATA 19/2022 - PLENÁRIO

VISTOS, relatados e discutidos estes autos que tratam de tomada de contas especial instaurada por força do Acórdão 2107/2018-TCU-Plenário, que determinou a constituição de sete tomadas de contas especiais em decorrência de débitos identificados no curso de auditoria de conformidade (TC Processo 023.262/2017-6) , realizada na Secretaria Estadual de Saúde do Pará e na Secretaria de Saúde dos municípios de Marituba/PA e de Barcarena/PA, cujo objetivo era avaliar a aquisição de medicamentos por essas secretarias;
ACORDAM os Ministros do Tribunal de Contas da União, reunidos em sessão do Plenário, ante as razões expostas pelo relator, em:
9.1. rejeitar as alegações de defesa apresentadas por Eduardo da Silva Tuma, José Quintino de Castro Leão Junior e F. Cardoso e Cia. Ltda.;
9.2. julgar irregulares as contas dos Srs. Eduardo da Silva Tuma, José Quintino de Castro Leão Junior e F. Cardoso e Cia. Ltda., com fundamento nos arts. 1º, inciso I, 16, inciso III, alínea "c", 19, caput, e 23, inciso III, da Lei 8.443/1992 c/c os arts. 1º, inciso I, 209, inciso III, 210 e 214, inciso III, do Regimento Interno do TCU, condenando-os, em solidariedade, ao pagamento da importância a seguir especificada e fixando-lhes o prazo de 15 (quinze) dias para que comprovem perante este Tribunal, em respeito ao art. 214, inciso III, alínea a, do RI/TCU, o recolhimento da dívida aos cofres Fundo Nacional de Saúde atualizada monetariamente e acrescida de juros de mora calculados a partir da data indicada até a data do efetivo recolhimento, abatendo-se, na oportunidade, as quantias eventualmente ressarcidas, nos termos da legislação vigente:
	DATA DA OCORRÊNCIA.
	VALOR ORIGINAL (R$) 

	09/06/2017
	96.056,24

9.3. aplicar, com fundamento no art. 57 da Lei 8.443/1992 c/c o art. 267 do RI/TCU, multa individual no valor de R$ 10.000,00 (dez mil reais) a Eduardo da Silva Tuma, José Quintino de Castro Leão Junior e F. Cardoso e Cia. Ltda., fixando-lhes o prazo de 15 (quinze) dias, a partir da notificação, para que, nos termos do art. 214, inciso III, alínea "a", do RI/TCU, comprovem perante este Tribunal o recolhimento aos cofres do Tesouro Nacional do valor atualizado monetariamente desde a data deste acórdão até a data do efetivo recolhimento, se for pago após o vencimento, na forma da legislação vigente;
9.4. autorizar, desde logo, a cobrança judicial das dívidas, nos termos do art. 28, inciso II, da Lei 8.443/1992 c/c o art. 219, inciso II, do RI/TCU, caso não atendida a notificação;
9.5. autorizar, desde logo, com fundamento no art. 26 da Lei 8.443/1992 c/c o art. 217 do RI/TCU, caso seja do interesse dos responsáveis, o parcelamento da dívida em até 36 (trinta e seis) parcelas, incidindo sobre cada uma os encargos legais devidos, sem prejuízo de alertá-los de que, caso optem por essa forma de pagamento, a falta de comprovação do recolhimento de qualquer parcela implicará o vencimento antecipado do saldo devedor, nos termos do art. 26, parágrafo único, da Lei 8.443/1992 c/c o art. 217, § 2º, do RI/TCU;
9.6. encaminhar cópia deste acórdão aos responsáveis, para ciência, e ao Procurador-Chefe da Procuradoria da República no Pará, nos termos do § 3º do art. 16 da Lei 8.443/1992 c/c o § 7º do art. 209 do RI/TCU, para adoção das medidas cabíveis, comunicando-lhes que o relatório e o voto que o fundamentam podem ser acessados por meio do endereço eletrônico www.tcu.gov.br/acordaos.

Tomada de contas especial instaurada em decorrência de débitos identificados em auditoria realizada com o objetivo era avaliar a aquisição de medicamentos. Análise das alegações de defesa.

Município de Barcarena - PA.

3. Interessados/Responsáveis:
3.1. Responsáveis: Eduardo da Silva Tuma (XXX.177.502-XX); F. Cardoso e Cia. Ltda. (04.949.905/0001-63); Jose Quintino de Castro Leão Junior (XXX.627.782-XX).

13.1. Ministros presentes: Ana Arraes (Presidente), Benjamin Zymler, Augusto Nardes (Relator), Aroldo Cedraz, Jorge Oliveira e Antonio Anastasia.
13.2. Ministro-Substituto convocado: Augusto Sherman Cavalcanti.
13.3. Ministro-Substituto presente: André Luís de Carvalho.

AUGUSTO NARDES

Adoto como relatório a instrução lavrada por auditor da Secretaria de Controle Externo de Tomada de Contas Especial (peça 61) , a qual contou com a anuência do corpo dirigente daquela unidade (peças 62 e 63) e do membro do Ministério Público junto ao TCU, que se manifestou por meio de parecer singelo (peça 64) .
"INTRODUÇÃO
	Cuidam os autos de tomada de contas especial instaurada por força do Acórdão 2107/2018-TCU-Plenário, que determinou a constituição de sete tomadas de contas especiais em decorrência de débitos identificados no curso de auditoria de conformidade - TC Processo 023.262/2017-6 - realizada na Secretaria Estadual de Saúde do Pará e na Secretaria de Saúde dos municípios de Marituba/PA e de Barcarena/PA, cujo objetivo era avaliar a aquisição de medicamentos por essas secretarias. 
HISTÓRICO
2.	O Tribunal de Contas da União realizou fiscalização de orientação centralizada com o objetivo de avaliar a regularidade das aquisições de medicamentos do programa de assistência farmacêutica custeados com recursos federais. Relativamente ao Estado do Pará, fiscalizaram-se as aquisições promovidas pela Secretaria Estadual de Saúde do Pará (Sespa) e pelas Secretarias Municipais de Saúde de Barcarena e de Marituba, num total de aproximadamente R$ 27 milhões entre os anos de 2015 e 2017.
3.	Durante os trabalhos de fiscalização foram identificadas diversas irregularidades ensejadoras de débito, para as quais foi proposta a constituição de sete processos de tomadas de contas especiais específicas para cada irregularidade e responsáveis identificados, conforme Relatório de Fiscalização 320/2017 - TC Processo 023.262/2017-6 (peça 17) . O Acórdão 2107/2018-TCU-Plenário (peça 18) determinou então a constituição dos sete processos de tomada de contas especiais listados nas tabelas 14 e 16 do citado relatório (peça 17, p. 52-53) para que fosse promovida a devida citação dos responsáveis, nos termos propostos no relatório da unidade técnica.
4.	A presente tomada de contas especial trata dos débitos referentes ao município de Barcarena/PA, especificamente em relação ao achado de auditoria III.8 de que trata o relatório de fiscalização da auditoria de conformidade (peça 17, p. 30-32) cuja responsabilidade foi atribuída solidariamente à Eduardo da Silva Tuma (CPF XXX.177.502-XX, ex-secretário municipal de saúde de Barcarena/PA) , José Quintino de Castro Leão Junior (CPF XXX.627.782-XX, ex-procurador geral do município de Barcarena/PA) e à empresa F. Cardoso e Cia. Ltda. (CNPJ 04.949.905/0001-63) .
Irregularidades geradoras do débito
Contrato 10.197/2015
5.	A irregularidade apontada pela equipe de fiscalização diz respeito ao Contrato 10.197/2015 celebrado entre a Secretaria Municipal de Saúde de Barcarena/PA e a empresa F. Cardoso & Cia. Ltda. para o fornecimento de medicamentos para a utilização no atendimento dos pacientes das unidades de saúde vinculadas à Secretaria Municipal de Saúde. O contrato foi assinado em 24/04/2015 (peça 6, p. 1-10) e teve seu 1º Termo Aditivo celebrado em 23/12/2015 com o objetivo de prorrogar a vigência do contrato, estendendo-o até 24/04/2016 (peça 6, p. 11) . 
6.	Em 17/03/2016 foi firmado o 2º. Termo Aditivo com nova prorrogação, desta feita até 31/12/2016 (peça 6, p. 12) . Na mesma data de celebração do 2º T.A., 17/03/2016, foi celebrado o 3º Termo Aditivo que concedeu reajustamento dos preços contratuais (peça 6, p. 13-15) . Registre-se que o 3º Termo aditivo foi precedido de solicitação da própria contratante, em 31/07/2015, pouco mais de três meses após a assinatura do contrato, e reiterada em 29/01/2016 (peça 4) . 
7.	Em 02/01/2017 o 4º. Termo Aditivo prorrogou mais uma vez a vigência do contrato, até 31/12/2017 (peça 6, p. 16) .
8.	A equipe de auditoria detalhou a irregularidade nos achados de auditoria (item III.8, peça 17, p. 30-32) :
III.8. Reajuste indevido de preços unitários (Barcarena) .
Tipificação: 
Irregularidade grave.
Situação encontrada:
Poucos meses após a celebração dos contratos decorrentes do PP-SRP-009/2015 com as empresas F. Cardoso & Cia Ltda., Dias e Pantoja - Dismed e Salute Distribuidora de Medicamentos e Produtos Hospitalares Ltda., os preços unitários de todos os medicamentos contratados sofrerem acréscimos em média de 60%, 95% e 45%, respectivamente (ver peças 207 a 209) . Essas empresas não forneceram à administração municipal informações necessárias por meio das quais demonstrariam ter ocorrido o aumento dos preços de mercado dos preços registrados nas atas. No caso de sistema de registro de preços, quando o preço de mercado se tornar superior aos preços registrados e o fornecedor não puder cumprir o compromisso, o órgão gerenciador poderá liberar o fornecedor do compromisso assumido e convocar os demais fornecedores, nos termos dos incisos I e II do art. 19 do Decreto 7.892/2013. Não havendo êxito nas negociações, o órgão gerenciador, no caso a Secretaria Municipal de Saúde de Barcarena, deveria simplesmente proceder à revogação da ata de registro de preços e adotar as medidas cabíveis para obtenção da contratação mais vantajosa, conforme estabelece o parágrafo único daquele dispositivo legal. A empresa F. Cardoso & Cia. Ltda. apresentou informações sobre preços de medicamentos prestadas por empresas revendedoras de medicamentos, na tentativa de respaldar sua pretensão de reajuste de preços do seu contrato. Pela mesma razão, os elementos apresentados pela empresa Salute Distribuidora de Medicamentos e Produtos Hospitalares Ltda. não são suficientes para suas pretensões, um aumento linear de 45% na maioria dos medicamentos. A empresa Dias e Pantoja - Dismed limitou-se a solicitar o reajuste de preços unitários informando apenas que decorreriam de aumento significativo das matérias primas, aumento este atrelado ao dólar. Ao examinar os pedidos, a Secretaria Municipal de Saúde de Barcarena, limitou-se a solicitar cotação de preços a empresas do mercado de medicamentos, dentre as quais as próprias interessadas no aumento de preços, para com isso estabelecer os novos valores dos preços unitários dos medicamentos contratados. Tal situação resultou inevitavelmente num possível dano ao erário. No cálculo do eventual débito adotou-se postura conservadora e considerou-se a seguinte metodologia. Para cada um dos três contratos examinados, desconsiderou-se o volume de medicamentos faturado antes da alteração dos preços unitários. Isto é, desconsiderou-se no cálculo a possibilidade (real) de que alguns dos preços unitários iniciais já se encontrava acima dos preços médios de mercado. Além disso, garantiu-se às três empresas e para todos os medicamentos por elas comercializados junto à Secretaria Municipal de Saúde de Barcarena o acréscimo linear de 12,5% de que trata a Resolução CMED 1, de 14 de março de 2016, a partir do momento em que elas passaram a praticar os novos preços unitários. Para cada um dos medicamentos multiplicou-se a quantidade faturada (após a alteração dos preços unitários) pela diferença entre o preço unitário aditivado e o preço unitário inicial corrigido em 12,5%. Consequentemente, o débito histórico relacionado às empresas F. Cardoso & Cia Ltda., Dias e Pantoja - Dismed e Salute Distribuidora de Medicamentos e Produtos Hospitalares Ltda., resultou em R$ 96.056,24, R$ 1.057.613,04 e R$ 49.137,63, respectivamente (ver peças 204, 205 e 206) , num total acumulado de R$ 1.202.806,91. No caso do contrato com a Dismed, descontou-se o eventual débito devido ao item 6.45 (hipoclorito de sódio 2.5%) uma vez que o achado IV.10 trata dessa situação em particular. Como se percebe, mesmo diante de uma metodologia de cálculo bastante favorável aos responsáveis, o dano resultante é expressivo.
Objetos nos quais o achado foi constatado:
Contrato 10.197/2015 - Fornecimento de medicamentos dos tipos: ambulatoriais de uso contínuo, ambulatoriais e psicotrópicos da farmácia básica, injetáveis de uso hospitalar, controlado e de atendimento ao insulino dependente, para utilização no atendimento dos pacientes dos hospitais e unidades de saúde vinculadas à Secretaria Municipal de Saúde de Barcarena, conforme condições, quantidades e especificações constantes do Termo de Referência do Pregão Presencial 9-003/2015.
Aditivo de Contrato 1/10.197/2015 - Aditivo de aumento dos preços unitários do contrato 10.197/2015 (Barcarena - Dismed) .
Critérios:
Lei 8666/1993, art. 65, inciso II, alínea d.
Resolução 1/2016, Câmara de Regulação do Mercado de Medicamentos, art. 2º, parágrafo único.
Resolução 4/2015, Câmara de Regulação do Mercado de Medicamentos - CMED, art. 2º, parágrafo único.
Decreto 7.892/2013, art. 19, incisos I e II.
Decreto 7.892/2013, art. 19, parágrafo único.
Evidências:
Peça 73 - BARCARENA - Elementos comprobatórios/Evidências - Contratos decorrentes do PP SRP 9-003/2015 - Dismed (contrato original, aditivos e apostilamentos) , folhas 26/40.
Peça 70 - BARCARENA - Elementos comprobatórios/Evidências - Pareceres jurídicos sobre o contrato com a Dismed.
Peça 68 - BARCARENA - Elementos comprobatórios/Evidências - PP SRP 9-003/2015 - Dismed - Pedido de reajustamento de preços unitários (parte 1/2) .
Peça 69 - BARCARENA - Elementos comprobatórios/Evidências - PP SRP 9-003/2015 - Dismed - Pedido de reajustamento de preços unitários (parte 2/2) .
Causas da ocorrência do achado:
Exame insuficiente dos argumentos apresentados pelas contratadas por meios dos quais justificaram a necessidade de aumentar os preços unitários de todos os produtos por elas fornecidos.
- O ex-Secretário Municipal de Saúde de Barcarena/PA Eduardo da Silva Tuma, o ex-Procurador Geral do Município de Barcarena/PA e as empresas envolvidas concorreram decisivamente para que ocorresse o aumento irregular dos preços unitários dos medicamentos contratados. Nos documentos à peça 66, p. 31-34, o parecer jurídico expedido no dia 17/3/2016 pelo então Procurador Geral do Município de Barcarena/PA, Sr. José Quintino de Castro Leão Junior, coincide com a data de assinatura do 3º Termo Aditivo aos contratos 10.183/2015 (Salute) e 10.197/2015 (F. Cardoso) e com o último dia de gestão do Sr. Eduardo da Silva Tuma no cargo de Secretário de Saúde do Município de Barcarena/PA, tendo em vista que, no dia seguinte, 18/3/2016, assumiu a Sra. Eugenia Janis Chagas Teles. Não há no parecer jurídico expedido pelo então Procurador Geral do Município de Barcarena/PA, Sr. José Quintino de Castro Leão Junior, a necessária análise sobre os requisitos legais necessários ao reajuste de preços, conforme excerto do seu parecer à peça 66, p. 33, como segue (ver também peça 70, p.3 e peça 71, p. 10-12) :
'Com isso, justifica-se em função dos serviços serem de natureza continuada (ininterruptos) e necessária, conforme determina o art. 65, li 8°, da lei 8.666/93, observando o reajuste de valor, em função do reequilíbrio econômico financeiro, nos limites permitidos por lei, comparados ao tipo de serviços e objetos ofertados, observado ainda sua qualidade e quantidade, assim como as demais cláusulas contratuais já assinadas.'
Efeitos/Consequências do achado:
Aquisições de medicamentos por preços maiores que os de mercado (efeito real) .
- Os preços unitários de todos os medicamentos constantes nos contratos com as empresas Dismed, F. Cardoso e Salute foram revistos para cima (cinco meses após assinatura do contrato com a Dismed e onze meses após a assinatura dos contratos com as empresas F. Cardoso e Salute) . Com a exceção do item 'penicilina' para a qual houve a devida justificativa de aumento de valor, nem as empresas, nem o município juntaram ao processo elementos comprobatórios dos aumentos supostamente devidos. Em decorrência desses reajustes e do acréscimo de quantitativos lineares de 25% em todos os medicamentos, só o contrato da Dismed passou de R$ 5,9 milhões para R$ 15,2 milhões.
 (os grifos não são do original) 
*Observação: as peças mencionadas no tópico Evidências, acima, referem-se ao processo de fiscalização originário - TC Processo 023.262/2017-6.
9.	Conforme descrito na situação encontrada, após a assinatura do contrato 10.197/2015 com a empresa F. Cardoso & Cia. Ltda., a Secretaria Municipal de Saúde de Barcarena/PA aceitou reajustar os preços unitários dos medicamentos contratados, em percentual médio de 60% (planilha de cálculo, peça 16) , salientando que esse reajuste ocorreu pouco antes de completar um ano de contrato - 3º.Termo Aditivo assinado em 17/03/2016 (peça 6, p. 26-40) . Salvo melhor juízo, um aumento de 60% dos preços contratados caracteriza evidente superfaturamento, considerando que o reajuste máximo permitido pela Resolução CMED vigente à época foi de 12,5% (peça 13) .
9.1.	De acordo com a equipe que realizou a fiscalização o eventual débito a ser imputado aos responsáveis atinge R$ 96.056,24, conforme planilha à peça 15 deste processo (peça 206 do processo de fiscalização) .
9.2.	A metodologia de cálculo de eventual débito considerou a diferença entre o preço unitário aditivado e o preço original inicial, sendo este corrigido pelo índice de 12,5% de que trata a Resolução 1 CMED N. 1, de 14 de março de 2014. Considerando que a apuração do débito se deu por verificação das quantidades faturadas após a assinatura do termo aditivo que corrigiu os preços unitários, a individualização da data exata de cada débito torna-se impraticável, razão pela qual sugere-se adotar como marco inicial da cobrança do débito e incidência de juros mora, à luz do § 3º. do art. 210 do RI/TCU, a data de emissão da última nota fiscal considerada no levantamento da equipe de auditoria, no caso, 09/06/17 (peça 10, p. 29) , o que seguramente é mais favorável aos devedores.
10.	Assim, diante dos achados acima descritos, descreveu-se a irregularidade ensejadora do dano ao erário nos seguintes termos:
Irregularidade: Superfaturamento derivado da concessão de reajuste indevido de preços unitários de medicamentos, em índices superiores ao legalmente permitido, em relação ao contrato 10.197/2015 firmado entre a Secretaria Municipal de Saúde de Barcarena/PA e a empresa F. Cardoso & Cia. Ltda., ocasionando dano ao erário no valor de R$ 96.056,24.
Responsabilização
11.	Verifica-se que a responsabilidade pela irregularidade acima descrita foi atribuída de forma solidária aos seguintes responsáveis:
11.1	Eduardo da Silva Tuma (CPF XXX.177.502-XX) , ex-secretário municipal de saúde de Barcarena/PA no período de 01/01/2015 a 17/03/2016, gestor do SUS no âmbito municipal, por força do disposto no art. 9º, inc. III, da Lei 8080/1990, responsabilizado pela assinatura do 3º. Termo Aditivo ao Contrato 10.197/2015 que concedeu reajuste indevido de preços unitários, em índices superiores ao legalmente permitido, ocorrido em 17/03/2016.
11.2.	José Quintino de Castro Leão Junior (CPF XXX.627.782-XX) , ex-procurador geral do município de Barcarena/PA, responsabilizado pela emissão dos pareceres jurídicos favoráveis à celebração dos termos aditivos ao Contrato 10.197/2015 que concederam reajuste indevido de preços unitários dos medicamentos constantes do referido contrato (pareceres, peça 5) .
11.3.	Empresa F. Cardoso e Cia. Ltda. (CNPJ 04.949.905/0001-63) , pessoa jurídica contratada pela administração, a qual responde solidariamente em razão de haver concorrido para o cometimento do dano apurado, nos termos do art. 16, § 2º, alínea b, e art. 25, § 2º da Lei 8.443/1992 e do art. 219, §§ 5º e 6º do RI/TCU. 
Quantificação do Débito
12.	O detalhamento do débito efetuado quando da execução da auditoria, totalizou o valor de R$ 96.056,24, o qual encontra-se à peça 15 deste processo (peça 206 do processo originário) . Conforme já mencionado no item 9.2 desta instrução, a data do fato gerador do débito será considerada a data de emissão da última nota fiscal apurada pela equipe de fiscalização, no caso, 09/06/2017 (peça 10, p. 29) , o que é seguramente mais favorável aos devedores.
Das Citações
13.	Em atendimento ao Acórdão 2107/2018-TCU-Plenário, propôs-se então, no âmbito desta tomada de contas especial, conforme instrução à peça 19, realizar as citações dos responsáveis Eduardo da Silva Tuma (CPF XXX.177.502-XX) , José Quintino de Castro Leão Junior (CPF XXX.627.782-XX) e F. Cardoso e Cia. Ltda. (CNPJ 04.949.905/0001-63) em razão da irregularidade abaixo descrita e respectivas condutas:
	Irregularidade:
	Superfaturamento derivado da concessão de reajuste indevido de preços unitários de medicamentos, em índices superiores ao legalmente permitido, em relação ao contrato 10.197/2015 firmado entre a Secretaria Municipal de Saúde de Barcarena/PA e a empresa F. Cardoso & Cia. Ltda., ocasionando dano ao erário no valor de R$ 96.056,24.
	Condutas:
	Eduardo da Silva Tuma (CPF XXX.177.502-XX) : assinar termos aditivos ao Contrato 10.197/2015 com a empresa F. Cardoso & Cia. Ltda., concedendo reajuste indevido de preços unitários de medicamentos, em índices superiores ao legalmente permitido, em inobservância à Lei 8666/1993, art. 65, inciso II, alínea d; Resolução 1/2016, Câmara de Regulação do Mercado de Medicamentos, art. 2º, parágrafo único; Resolução 4/2015, Câmara de Regulação do Mercado de Medicamentos - CMED, art. 2º, parágrafo único; Decreto 7.892/2013, art. 19, incisos I e II e Decreto 7.892/2013, art. 19, parágrafo único.
	José Quintino de Castro Leão Junior (CPF XXX.627.782-XX) : emitir pareceres favoráveis à assinatura dos termos aditivos ao Contrato 10.197/2015 com a empresa F. Cardoso & Cia. Ltda., concedendo reajuste indevido de preços unitários de medicamentos, em índices superiores ao legalmente permitido, em inobservância à Lei 8666/1993, art. 65, inciso II, alínea d; Resolução 1/2016, Câmara de Regulação do Mercado de Medicamentos, art. 2º, parágrafo único; Resolução 4/2015, Câmara de Regulação do Mercado de Medicamentos - CMED, art. 2º, parágrafo único; Decreto 7.892/2013, art. 19, incisos I e II e Decreto 7.892/2013, art. 19, parágrafo único.
	F. Cardoso & Cia. Ltda. (CNPJ 04.949.905/0001-63) : solicitar reajuste indevido de preços unitários de medicamentos, em índices superiores ao legalmente permitido, e assinar termos aditivos ao Contrato 10.197/2015 com a Secretaria Municipal de Saúde de Barcarena/PA.
14.	As citações foram realizadas por meio dos ofícios 14712, 14713 e 14714/2019-TCU/Seproc, de 10/12/2019 (peças 25 a 27) obtendo-se êxito nas comunicações expedidas.
EXAME TÉCNICO
Alegações de defesa de F. Cardoso e Cia. Ltda. (CNPJ 04.949.905/0001-63) , na condição de empresa contratada no Contrato 10.197/2015, celebrado com a Secretaria Municipal de Saúde de Barcarena (peças 37 a 54) 
15.	Por seu procurador constituído, a F. Cardoso alega que os preços praticados acompanham o mercado nacional e internacional; que em meados de 2015 ocorreram aumentos sistemáticos de preços dos medicamentos, em função da variação cambial, a escassez e a falta de matéria prima; que os preços foram reajustados pelos seus fornecedores; e que a empresa 'em nenhuma hipótese ultrapassou o limitador legal de preços, visto que fixação de preços máximos a serem praticados na aquisição de medicamentos é de responsabilidade da Câmara de Regulação do Mercado de Medicamentos da Agência Nacional de Vigilância Sanitária (CMED/Anvisa) instituída pelo art. 5º da Lei 10.742/2003'.
16.	Anexou às suas alegações a tabela de Preços Máximos de Venda ao Governo, estabelecida pela CMED, a Câmara de Regulação (peça 38) , objetivando comprovar a 'probidade da demandada que apenas reajustou seus preços por conta dos aumentos dos fabricantes, para honrar com os acordos firmados'.
17.	Alega, ainda, que o realinhamento de preços ocorrido a partir da assinatura do 3° termo aditivo foi totalmente legal, amparado pelo § 8° do art. 65 da Lei 8.666/1993.
18.	A fim de comprovar os preços praticados pelas distribuidoras/fabricantes, juntou aos autos as notas fiscais de alguns deles (peças 39 a 54, as notas fiscais às peças 45 e 54 são repetição das peças 39 e 50) .
19	A defesa não apresentou nenhuma planilha ou quadro utilizando tais informações (a tabela PMVG, as notas fiscais dos fornecedores) comparativamente aos preços realinhados.
Alegações de defesa de José Quintino de Castro Leão Junior (CPF XXX.627.782-XX) , na condição de procurador geral do município de Barcarena/PA (peças 28 e 29) 
20.	O responsável alega, em sede preliminar, que não houve notificação para apresentar defesa no curso do processo administrativo de auditoria, e que, como procurador, não tem competência para tomar decisão administrativa.
21.	Quanto ao mérito alega que o equilíbrio econômico-financeiro do contrato é assegurado pela Constituição Federal e pela Lei 8.666/1993, de forma a permitir o realinhamento dos preços contratados, e que os preços dos medicamentos 'tem total interferência a variação cambial' (sic) .
22.	Afirma, ao final, a ausência de culpa ou dolo de dano ao erário público federal (sic) e a ausência de atos indevidos, concluindo que não se pode imputar ao responsável o cometimento de quaisquer irregularidades 'tendo em vista que não é o gestor municipal contratante' e discorda da possibilidade de indução ao erro do gestor municipal, pois tinha a incumbência de apenas analisar o processo administrativo dentro da esfera jurídica, 'nunca quanto ao índice de reajuste'.
23.	O parecer emitido pelo responsável (reproduzido à peça 29, p. 35-37) conclui favoravelmente pela celebração de Termo Aditivo ao contrato 10.197/2015.
Alegações de defesa de Eduardo da Silva Tuma (CPF XXX.177.502-XX) , na condição de secretário municipal de saúde de Barcarena/PA, no período de 01/01/2015 a 17/03/2016 (peça 59) 
24.	O Sr. Eduardo da Silva Tuma é responsável, além deste, também em outros três processos de tomadas de contas especiais, decorrentes do cumprimento do Acórdão 2107/2018-TCU-Plenário - TC's Processo 037.240/2018-8; TC Processo 037.242/2018-0 e Processo 037.246/2018-6.
25.	O responsável, por meio de procurador legalmente constituído, optou por apresentar peça única de defesa para todos os quatros processos.
26.	No que tange à irregularidade discutida no bojo desta TCE (item III.8 dos achados de auditoria) , pode-se extrair da peça de defesa do responsável, em apertada síntese, as alegações de que houve desequilíbrio contratual provocado por fato superveniente à apresentação da proposta e imprevisível, e que tal fato gera direito subjetivo ao restabelecimento do equilíbrio, fundado nos arts. 58 e 65 da Lei 8.666/1993 (peça 59, p. 9-13) .
Análise conjunta das alegações de defesa
27.	As questões preliminares arguidas pelo responsável José Quintino de Castro Leão Junior, no que concerne à sua atuação como procurador, não merecem ser acolhidas.
28.	A alegação de que 'não houve notificação para apresentar defesa no curso do processo administrativo de auditoria' não prospera. Isto porque a ausência de oportunidade de defesa e manifestação na fase interna não acarreta prejuízo ao exercício do contraditório e da ampla defesa, pois nessa etapa, em que se coletam evidências para fins de apuração dos fatos e das responsabilidades, não há uma relação processual constituída. A garantia ao direito de defesa ocorre na fase externa, com o chamamento do responsável aos autos, a partir da sua citação válida, que o caso dos presentes autos.
30.	Também não merece prosperar a alegação de que, como procurador, não possuía competência para tomar decisão administrativa. É entendimento sedimentado nesta Corte de Contas que o parecerista jurídico pode ser responsabilizado solidariamente com o gestor por irregularidades ou prejuízos ao erário, nos casos de erro grosseiro ou atuação culposa, quando seu parecer for obrigatório - caso em que há expressa exigência legal - ou mesmo opinativo.
30.1.	No caso presente, o parecer do procurador do município foi conclusivo e assertivo ao opinar 'favoravelmente pela procedência do realinhamento de preços constantes no contrato administrativo 10.197/2015, oriundo do Pregão Presencial 003/2015, pelo que devem ser realinhados de acordo com os novos preços constantes no Termo de Referência para Ajustes de Preços 002/2015 - Pregão Presencial realizados pela Administração Pública' (peça 38, p. 39-41) .
30.2.	A responsabilização do procurador geral do município encontra guarida na jurisprudência do Tribunal, conforme se depreende dos Enunciados a seguir:
	Responde solidariamente com o gestor o parecerista jurídico que induzir o administrador público à prática de atos com irregularidades causadoras de dano ao erário, nos termos do art. 71, inciso II, da Constituição Federal, o que não se confunde com avaliação da sua atuação como profissional de advocacia. Acórdão 7249/2016-TCU-Segunda Câmara, relatora Ministra Ana Arraes.
	O parecerista jurídico pode ser responsabilizado solidariamente com o gestor quando, por dolo, culpa ou erro grosseiro, induz o administrador público à prática de ato grave irregular ou ilegal. Acórdão 362/2018-TCU-Plenário, relator Ministro Augusto Nardes.
	Embora não exerça função administrativa estrito senso, o parecerista jurídico pode ser considerado responsável perante o TCU nos casos de parecer que, por dolo ou por culpa, induza o administrador público à prática de irregularidade. Acórdão 1851/2015-TCU-Plenário, relator Ministro Benjamin Zymler.
31.	Superadas as questões preliminares arguidas pelo procurador geral do município, passa-se à análise de mérito. A questão central da presente demanda diz respeito à concessão de reajuste para fins de se obter o reequilíbrio econômico-financeiro do contrato 10.197/2015. 
32.	Conforme se verá adiante, as alegações de defesa não merecem ser acolhidas.
33.	A justificativa na qual se baseou a empresa F. Cardoso para solicitar o reequilíbrio econômico-financeiro contratual era o fato de ter havido 'variação cambial, a escassez e a falta de matéria prima' (sic) . 
33.1.	O parecer jurídico que analisou o pleito da empresa, e concedeu o reajuste, fundamentou-se no reequilíbrio econômico-financeiro do contrato permitido pelo art. 65, inciso II, alínea 'd', da Lei 8.666/1993:
	para restabelecer a relação que as partes pactuaram inicialmente entre os encargos do contratado e a retribuição da administração para a justa remuneração da obra, serviço ou fornecimento, objetivando a manutenção do equilíbrio econômico-financeiro inicial do contrato, na hipótese de sobrevirem fatos imprevisíveis, ou previsíveis porém de consequências incalculáveis, retardadores ou impeditivos da execução do ajustado, ou, ainda, em caso de força maior, caso fortuito ou fato do príncipe, configurando álea econômica extraordinária e extracontratual. (grifos nossos) 
34.	O contrato original foi assinado em 24/4/2015 e houve uma primeira solicitação de reajuste objetivando o reequilíbrio econômico-financeiro contratual já em 31/7/2015, portanto, em intervalo de pouco mais de três meses (peça 4, p.1) . O pedido foi reiterado em 29/1/2016, antes de doze meses da assinatura, terminando por ser assinado o Termo Aditivo de realinhamento de preços em 17/3/2016 (peça 6, p. 13-15) .
35.	Quanto à justificativa de que a variação cambial impactou os preços dos medicamentos, efetuou-se consulta ao sítio do Banco Central do Brasil na internet, obtendo-se as cotações de fechamento Ptax para a moeda americana no período dos valores de R$ 2,9739/2,9745 (compra/venda) para 24/4/2015 (data de assinatura do contrato) , de R$ 3,3934/3,3940 (data do primeiro pedido de reajuste) e de R$ 4,0422/4,0428 para 29/1/2016 (data da reiteração do pedido de reajuste) . Portanto, no período entre a assinatura do contrato e o primeiro pedido de reajuste, a variação cambial do dólar foi de aproximadamente 14% (quatorze por cento) , e no período compreendido entre a assinatura do contrato e a reiteração do pedido, de aproximadamente 36% (trinta e seis por cento) .
36.	À primeira vista essa variação cambial de 36% poderia dar a entender como razoável o pleito da empresa. Ocorre que, na data da assinatura do Termo Aditivo, 17/3/2016, as cotações do dólar apresentavam os seguintes valores: R$ 3,6439/3,6445, resultando numa variação cambial de 22,5% (vinte e dois e meio por cento) .
* (https://www.bcb.gov.br/estabilidadefinanceira/historicocotacoes
37.	Num contexto de câmbio flutuante, política cambial vigente no país há mais de vinte anos, tal variação nada tem de imprevisível ou mesmo previsível de consequências incalculáveis, conforme jurisprudência desta Corte:
	A variação cambial, em regime de câmbio flutuante não pode ser considerada suficiente para, isoladamente, embasar a necessidade de reequilíbrio econômico-financeiro do contrato com fulcro no art. 65, inciso II, alínea 'd', da Lei 8.666/1993. Para que a variação do câmbio possa justificar o pagamento de valores à contratada a título de recomposição do equilíbrio econômico-financeiro, faz-se necessário que ela seja imprevisível ou de consequências incalculáveis. Enunciado, Acórdão 4125/2019-TCU-Primeira Câmara, relator Ministro Bruno Dantas.
38.	Além disso, devem os preços dos medicamentos observarem os reajustes máximos estabelecidos pela Câmara de Regulação do Mercado de Medicamentos - CMED. Anteriormente à assinatura do contrato (que é de 24/4/2015) a CMED expediu resolução, em 12/3/2015, autorizando o reajuste máximo dos medicamentos em até 7,7% (peça 22, p. 2) . A próxima resolução que autorizava novo reajuste de preços veio a ser editada em 14/3/2016, autorizando um reajuste máximo de 12,5%. 
39.	Além do fato de ter havido solicitação de reajuste contratual em três meses após a assinatura do contrato, os reajustes concedidos foram exorbitantes. Considerando apenas um dos itens de medicamentos (cefalexina) , que responde por 40% do débito determinado pela equipe de auditoria, o índice de reajuste concedidos foi de 141% (cento e quarenta e um por cento) , de R$3,30 para R$7,96, totalmente incompatíveis com a própria variação cambial ou o índice de reajuste que viria a ser concedido pela CMED (planilha demonstrativa de débito, peça 15) .
40.	Mesmo as notas fiscais dos fornecedores dos medicamentos, apresentadas pela F. Cardoso, não dão suporte aos reajustes pretendidos. Por exemplo:
	Medicamento
 (data da NF e localização) 
	Valor nota fiscal (R$) 
	Valor que a empresa teria direito se reajustado pelo índice concedido pela CMED (R$) 
	Diferença pró-reajuste de direito

	Hioscina (31/3/2016, peça 48) 
	1,11
	1,95
	75%

	Cloridrato de Lidocaína (10/8/2016, peça 47) 
	1,30
	2,25
	73%

	Acebrofilina (30/9/2016, peça 44) 
	3,14
	4,38
	39%

	Ampicilina (24/8/2016, peça 39) 
	0,15
	0,17
	13%

	Albendazol (24/8/2016, peça 39) 
	0,99
	1,26
	24%

	Soro fisiológico 0,9% 500ml (19/9/2016, peça 46) 
	1,62
	3,37
	108%

	Soro glicosado 5% 500ml (17/9/2016, peça 49) 
	2,09
	3,32
	59%

	Ceftriaxona (27/9/2016, peça 51) 
	1,00
	6,02
	502%

40.1.	Observe-se que, à exceção da nota fiscal do medicamento Hioscina, todas as notas fiscais são de cinco a seis meses posteriores ao reajuste concedido. 
40.2.	Não foi localizada nota fiscal de fornecedores contendo o medicamento Cefalexina, responsável por 40% do débito imputado.
40.3.	A tabela acima demonstra, indubitavelmente, que os preços contratados não estavam ocasionando desequilíbrio econômico-financeiro contratual que justificasse o reajuste concedido. Ainda que houvesse eventual discrepância entre os preços contratados e os preços de mercado vigentes à época da solicitação de reajuste (o que não é o caso, visto a tabela acima) não seria motivo suficiente para a concessão de realinhamento de preços sob o fundamento do artigo 65 da Lei 8.666/1993:
	A mera variação de preços de mercado não é suficiente para determinar a realização de reequilíbrio econômico-financeiro do contrato, sendo essencial a presença de uma das hipóteses previstas no art. 65, inciso II, alínea d, da Lei 8.666/1993. Diferença entre os preços contratuais reajustados e os de mercado é situação previsível, já que dificilmente os índices contratuais refletem perfeitamente a evolução do mercado. Enunciado, Acórdão 1884/2017-TCU-Plenário, relator Ministro Augusto Nardes.
	O mero descolamento do índice de reajuste contratual dos preços efetivamente praticados no mercado não é suficiente, por si só, para a concessão de reequilíbrio econômico-financeiro fundado no art. 65, inciso II, alínea d, da Lei 8.666/1993, devendo estar presentes a imprevisibilidade ou a previsibilidade de efeitos incalculáveis e o impacto acentuado na relação contratual (teoria da imprevisão) . Enunciado, Acórdão 4072/2020-TCU-Plenário, relator Ministro Bruno Dantas.
40.4.	E ainda:
	A constatação de inexequibilidade de preço unitário durante a execução do contrato não é motivo, por si só, para ensejar o reequilíbrio econômico-financeiro da avença, uma vez que não se insere na álea econômica extraordinária e extracontratual exigida pelo art. 65, inciso II, alínea d, da Lei 8.666/1993. A oferta de preço inexequível na licitação deve onerar exclusivamente o contratado, mesmo diante de aditivo contratual, em face do que prescreve o art. 65, § 1º, da mencionada lei. Enunciado, Acórdão 2901/2020-TCU-Plenário, relator Ministro Benjamin Zymler.
41.	Dessa forma, nem a variação cambial, tampouco a variação de preços dos medicamentos seria justificativa que pudesse embasar o realinhamento de preços concedido pela Secretaria Municipal de Saúde de Barcarena.
CONCLUSÃO
42.	Em face da análise promovida na seção Exame Técnico e inexistindo nos autos elementos que permitam concluir pela ocorrência de boa-fé ou de outros excludentes de culpabilidade em suas condutas, propõe-se que as alegações de defesa apresentadas pelos responsáveis sejam rejeitadas, julgando-se irregulares as presentes contas, com a consequente condenação em débito e aplicação da multa do art. 57 da Lei Orgânica do TCU.
43.	Considerando que as alegações de defesa apresentadas não foram suficientes para elidir as irregularidades, permanece a matriz responsabilização elaborada quando da primeira instrução (peça 27, p. 9-10) .
Verificação do Prazo de Prescrição da Pretensão Punitiva
44.	Observa-se não ter ocorrido a prescrição da pretensão punitiva por parte do TCU que, nos termos do entendimento firmado no Acórdão 1441/2016-TCU-Plenário (Rel. Ministro Benjamin Zymler) , subordina-se ao prazo geral de prescrição indicado no art. 205 do Código Civil, qual seja, dez anos contados a partir da data de ocorrência da irregularidade sancionada, nos termos do art. 189 do Código Civil. As irregularidades discutidas nesta TCE ocorreram nos exercícios de 2015 a 2017, portanto há menos de 10 anos.
PROPOSTA DE ENCAMINHAMENTO
45.	Diante do exposto, submetem-se os autos à consideração superior, propondo:
	a) rejeitar as alegações de defesa apresentadas por Eduardo da Silva Tuma (CPF XXX.177.502-XX) , José Quintino de Castro Leão Junior (CPF XXX.627.782-XX) e F. Cardoso e Cia. Ltda. (CNPJ 04.949.905/0001-63) ;
	b) julgar irregulares as contas dos Srs. Eduardo da Silva Tuma (CPF XXX.177.502-XX) , José Quintino de Castro Leão Junior (CPF XXX.627.782-XX) e F. Cardoso e Cia. Ltda. (CNPJ 04.949.905/0001-63) , com fundamento nos arts. 1º, inciso I, 16, inciso III, alínea c, 19, caput, e 23, inciso III, da Lei 8.443/1992 c/c os arts. 1º, inciso I, 209, inciso III, 210 e 214, inciso III, do Regimento Interno do TCU, condenando-os, em solidariedade, ao pagamento da importância a seguir especificada e fixando-lhes o prazo de 15 (quinze) dias para que comprovem perante este Tribunal, em respeito ao art. 214, inciso III, alínea a, do RI/TCU, o recolhimento da dívida aos cofres Fundo Nacional de Saúde atualizada monetariamente e acrescida de juros de mora calculados a partir das datas indicadas até a data do efetivo recolhimento, abatendo-se, na oportunidade, as quantias eventualmente ressarcidas, nos termos da legislação vigente:
	DATA DA OCORRÊNCIA
	VALOR ORIGINAL (R$) 

	09/06/2017
	96.056,24

c) aplicar, com fundamento no art. 57 da Lei 8.443/1992 c/c o art. 267 do RI/TCU, multa individual à Eduardo da Silva Tuma (CPF XXX.177.502-XX) , José Quintino de Castro Leão Junior (CPF XXX.627.782-XX) e F. Cardoso e Cia. Ltda. (CNPJ 04.949.905/0001-63) , fixando o prazo de 15 (quinze) dias, a partir da notificação, para que, nos termos do art. 214, inciso III, alínea a, do RI/TCU, comprovem perante este Tribunal o recolhimento aos cofres do Tesouro Nacional do valor atualizado monetariamente desde a data do acórdão até a data do efetivo recolhimento, se for pago após o vencimento, na forma da legislação vigente;
d) autorizar, desde logo, a cobrança judicial das dívidas, nos termos do art. 28, inciso II, da Lei 8.443/1992 c/c o art. 219, inciso II, do RI/TCU, caso não atendida a notificação;
e)	 autorizar, desde logo, com fundamento no art. 26 da Lei 8.443/1992 c/c o art. 217 do RI/TCU, caso seja do interesse dos responsáveis, o parcelamento da dívida em até 36 (trinta e seis) parcelas, incidindo sobre cada uma os encargos legais devidos, sem prejuízo de alertá-los de que, caso optem por essa forma de pagamento, a falta de comprovação do recolhimento de qualquer parcela implicará o vencimento antecipado do saldo devedor, nos termos do art. 26, parágrafo único, da Lei 8.443/1992 c/c o art. 217, § 2º, do RI/TCU;
f)	 encaminhar cópia do acórdão ao Procurador-Chefe da Procuradoria da República no Pará, nos termos do § 3º do art. 16 da Lei 8.443/1992 c/c o § 7º do art. 209 do RI/TCU, para adoção das medidas cabíveis, e aos responsáveis, para ciência, e comunicar-lhes que o relatório e o voto que a fundamentam podem ser acessados por meio do endereço eletrônico www.tcu.gov.br/acordaos e que, caso haja interesse, o Tribunal pode enviar-lhe cópia desses documentos sem qualquer custo."
	É o relatório.

Paulo André Sant Ana Pereira, Paulo Eduardo Sampaio Pereira (7529/OAB-PA) e outros, representando F. Cardoso e Cia. Ltda; Antônio Olívio Rodrigues Serrano (7402-B/OAB-PA), representando Eduardo da Silva Tuma.

Subprocurador-Geral Lucas Rocha Furtado.

TOMADA DE CONTAS ESPECIAL. AQUISIÇÃO DE MEDICAMENTOS. CONCESSÃO DE REEQUILÍBRIO ECONÔMICO-FINANCEIRO DO CONTRATO NÃO JUSTIFICADA. CITAÇÃO. REJEIÇÃO DAS ALEGAÇÕES DE DEFESA. CONTAS IRREGULARES. DÉBITO. MULTA.

TOMADA DE CONTAS ESPECIAL (TCE)

Secretaria de Controle Externo de Tomada de Contas Especial (SecexTCE).

Examino tomada de contas especial instaurada por força do Acórdão 2107/2018-TCU-Plenário, que determinou a constituição de sete tomadas de contas especiais em decorrência de débitos identificados no curso de auditoria de conformidade (TC Processo 023.262/2017-6) , realizada na Secretaria Estadual de Saúde do Pará e na Secretaria de Saúde dos municípios de Marituba/PA e de Barcarena/PA, cujo objetivo era avaliar a aquisição de medicamentos por essas secretarias. 
2.	A presente tomada de contas especial trata dos débitos referentes ao município de Barcarena/PA, especificamente em relação ao achado de auditoria III.8 de que trata o relatório de fiscalização da auditoria de conformidade (peça 17, p. 30-32) , cuja responsabilidade foi atribuída solidariamente a Eduardo da Silva Tuma, ex-secretário municipal de saúde de Barcarena/PA, José Quintino de Castro Leão Junior, ex-procurador geral do município de Barcarena/PA e à empresa F. Cardoso e Cia. Ltda.
3.	A irregularidade apontada pela equipe de fiscalização diz respeito ao Contrato 10.197/2015 celebrado entre a Secretaria Municipal de Saúde de Barcarena/PA e a empresa F. Cardoso & Cia. Ltda. para o fornecimento de medicamentos para a utilização no atendimento dos pacientes das unidades de saúde vinculadas à Secretaria Municipal de Saúde.
4.	Após a assinatura do referido contrato, em 24/4/2015 (peça 6, p. 1-10) , a Secretaria Municipal de Saúde de Barcarena/PA autorizou reajustar os preços unitários dos medicamentos contratados, em percentual médio de 60% (planilha de cálculo à peça 16) , sem a devida justificação desse aumento. Tal reajuste/atualização de valores ocorreu pouco antes de o contrato completar um ano (peça 6, p. 26-40) .
5.	Destarte, considerou-se caracterizado o superfaturamento derivado da concessão de reajuste indevido de preços unitários de medicamentos, em índices superiores ao legalmente permitido, ocasionando dano ao erário no valor de R$ 96.056,24, conforme planilha à peça 15 deste processo (peça 206 do processo de fiscalização) .
6.	A metodologia de cálculo de eventual débito considerou a diferença entre o preço unitário aditivado e o preço original inicial, sendo este corrigido pelo índice de 12,5% de que trata a Resolução CMED N. 1, de 14 de março de 2014.
7.	No âmbito desta tomada de contas especial, os responsáveis foram citados pelas seguintes condutas: (i) Sr. Eduardo da Silva Tuma, por ter assinado os termos aditivos ao Contrato 10.197/2015 com a empresa F. Cardoso & Cia. Ltda., concedendo reajuste indevido de preços unitários de medicamentos; (ii) Sr. José Quintino de Castro Leão Junior, por ter emitido pareceres favoráveis à assinatura dos respectivos termos aditivos; e (iii) F. Cardoso e Cia. Ltda., empresa que solicitou e recebeu tais reajustes indevidos.
8.	Após a análise das alegações de defesa por eles apresentadas, a Secretaria de Controle Externo de Tomada de Contas Especial (SecexTCE) propõe rejeitá-las, julgar irregulares as contas dos responsáveis, com a consequente condenação em débito e aplicação da multa do art. 57 da Lei Orgânica do TCU.
9.	Manifesto-me de acordo com as conclusões e encaminhamentos da SecexTCE, cujos fundamentos adoto como minhas razões de decidir, as quais também contaram com a anuência do membro do Ministério Público junto ao TCU (MPTCU) , sem prejuízo dos breves comentários que faço a seguir, acerca dos pontos que considero mais relevantes.
10.	Em apertada síntese, os responsáveis alegaram que os preços praticados acompanharam o mercado nacional e internacional; que em meados de 2015 ocorreram aumentos sistemáticos de preços dos medicamentos, em função da variação cambial, da escassez e da falta de matéria prima; que os preços foram reajustados pelos seus fornecedores; e que o desequilíbrio contratual foi provocado por fato superveniente à apresentação da proposta e imprevisível, o qual gera direito subjetivo ao restabelecimento do equilíbrio, fundado nos arts. 58 e 65 da Lei 8.666/1993.
11.	Quanto à justificativa de que a variação cambial impactou os preços dos medicamentos, a unidade técnica realizou consulta ao sítio eletrônico do Banco Central do Brasil na internet e constatou que, no período entre a assinatura do contrato e o primeiro pedido de atualização do valor, a variação cambial do dólar foi de aproximadamente 14% (quatorze por cento) . Já no período compreendido entre a assinatura do contrato e a reiteração do pedido da empresa para atualização dos valores contratados, de aproximadamente 36% (trinta e seis por cento) .
12.	Sem embargo, no período compreendido entre a assinatura do contrato e a data da assinatura do Termo Aditivo, 17/3/2016, as cotações do dólar resultavam numa variação cambial de 22,5% (vinte e dois e meio por cento) .
13.	Diante desse cenário, a SecexTCE concluiu que, num contexto de câmbio flutuante, política cambial vigente no país há mais de vinte anos, tal variação não se caracteriza como imprevisível ou previsível, porém de consequências incalculáveis.
14.	De fato, nos termos da jurisprudência desta Corte de Contas, para que a variação do câmbio possa justificar o pagamento de valores à contratada a título de recomposição do equilíbrio econômico-financeiro, faz-se necessário que ela seja imprevisível ou de consequências incalculáveis. A mera variação cambial, em regime de câmbio flutuante, não pode ser considerada suficiente para, isoladamente, embasar a necessidade de reequilíbrio econômico-financeiro do contrato com fulcro no art. 65, inciso II, alínea "d", da Lei 8.666/1993 (Acórdão 4125/2019-TCU-Primeira Câmara, relator Ministro Bruno Dantas, e outros) .
15.	Além disso, devem os preços dos medicamentos observarem os reajustes máximos estabelecidos pela Câmara de Regulação do Mercado de Medicamentos - CMED. Anteriormente à assinatura do contrato (que é de 24/4/2015) a CMED expediu resolução, em 12/3/2015, autorizando o reajuste máximo dos medicamentos em até 7,7% (peça 22, p. 2) . A próxima resolução que autorizava novo reajuste de preços veio a ser editada em 14/3/2016, autorizando um reajuste máximo de 12,5%.
16.	De mais a mais, nem mesmo as notas fiscais dos fornecedores dos medicamentos, apresentadas pela empresa F. Cardoso, dão suporte aos reajustes pretendidos, pois estas se referem a datas de cinco a seis meses posteriores ao reajuste concedido e, ainda, não foi apresentada nota fiscal do medicamento que acarretou o maior impacto financeiro (Cefalexina) , cujo índice de reajuste concedido foi de 141% (cento e quarenta e um por cento) , ou seja, passou de R$3,30 para R$7,96.
17.	Sendo assim, anuo às conclusões da unidade técnica de que nem a variação cambial, tampouco as notas fiscais com a variação de preços dos medicamentos seriam justificativas que pudessem embasar o realinhamento de preços concedido pela Secretaria Municipal de Saúde de Barcarena.
18.	Por último, destaco que não foi caracterizada a prescrição da pretensão punitiva sob a regra do Acórdão 1441/2016-TCU-Plenário. Assim, considerando que, a despeito da decisão do Supremo Tribunal Federal no RE 636.886 (Tema 889 de repercussão geral) , nos termos do recente Acórdão 459/2022-TCU-Plenário, este Tribunal deliberou por manter a jurisprudência atual quanto à imprescritibilidade do dano ao erário e quanto à prescrição da pretensão punitiva decenal, ao tempo em que ordenou à Secretaria-Geral de Controle Externo (Segecex) a formação de grupo técnico de trabalho para que, em processo apartado, apresente projeto de normativo que discipline, de forma completa e detalhada, o tema da prescrição da pretensão ressarcitória e da prescrição da pretensão punitiva no âmbito do controle externo, acompanho a proposta da unidade técnica quanto à inocorrência da prescrição in casu.
	Ante o exposto, acolhendo os encaminhamentos uniformes da SecexTCE e do MPTCU, VOTO por que este Colegiado adote a minuta de acórdão que ora submeto à aprovação.
TCU, Sala das Sessões, em 25 de maio de 2022.
Ministro JOÃO AUGUSTO RIBEIRO NARDES 
Relator